【裁判字號】    92,訴,576
【裁判日期】    920716
【裁判案由】    清償債務
【裁判全文】
臺灣臺北地方法院民事判決                          九十二年度訴字第五七六號
    原      告  甲○○
    被      告  乙○○
右當事人間請求清償債務事件，本院判決如左：
    主    文
原告之訴及假執行之聲請均駁回。
訴訟費用由原告負擔。
    事    實
甲、原告方面：
一、聲明：
    被告應給付原告新台幣（下同）二百六十三萬二千七百二十九元及自民國九十一
    年四月一日起至清償日止，按週年利率百分之五計算之利息；暨以供擔保為條件
    之假執行宣告。
二、陳述：
（一）原告於八十五年十月間與家人共同出資購買位於桃園縣面積八十一坪新屋，以
      供家人居住，被告為原告之兄弟出資二十萬四千元，兩造之父親陳崇修則出資
      三十五萬元，母親黃翠杏出資十五萬元，惟被告嗣因新屋產權未移轉登記其名
      下，藉故要求父母親將台北市價值五百五十萬元之房屋移轉予伊，並與父親協
      商後自行擬定協議書，願自行清償台北市○○區○○街一段八十三號五樓舊屋
      （下稱系爭房地）貸款二百五十萬元，但要求原告將其出資二十萬四千元返還
      ，並幫助被告五十萬元，以獲得系爭房地之使用權及繼承權，此後，父母即遷
      至桃園與原告居住。詎九十一年四月（即五年後），房地產下跌，被告轉換房
      貸不成，系爭房地經重新估價僅值三百多萬元，另須付出增值稅等等，被告竟
      主張協議書不具法律效力，要求重新訂約，將父母親所有之系爭房地過戶登記
      其名下，且停止支付貸款，以致系爭房地險遭法院拍賣，因原告為系爭房地貸
      款之連帶保證人，而先行替被告償還其積欠銀行之欠款及違約金，被告自認迄
      今尚積欠二百一十三萬二千七百二十九元貸款，爰依協議書約定及民法第二百
      五十條規定，請求被告給付二百一十三萬二千七百二十九元之貸款及五十萬元
      之違約金。
（二）對被告抗辯所為之陳述：
      系爭協議書為被告向父母要求有條件之贈與，被告並以付貸款為由支付父母之
      生活費，並向原告要求五十萬元，故協議書之意義是將舊居日後所有權益歸於
      被告，並非要原告放棄父母所有繼承權，被告已獲協議書之利益，自應履行協
      議書之義務，整體協議仍然有效。
三、證據：
    提出協議書。
乙、被告方面：
被告未於最後言詞辯論期日到場，其於前辯論期日所為之聲明陳述如后：
一、聲明：駁回原告之訴。
二、陳述：
（一）系爭協議書約定原告放棄系爭房屋之繼承權，被告清償系爭房屋之貸款，係於
      父母健在時請求繼承財產之分割，違背公序良俗；且繼承於被繼承人死亡而開
      始，故系爭協議書應屬無效。又原告請求被告給付之貸款及利息，係以兩造母
      親黃翠杏為債務人，並提供其所有之不動產設定抵押權，原告為連帶保證人，
      於八十五年九月三日向上海商業銀行借款二百五十萬元，與被告無關，被告並
      非借款人，無償還義務，亦未承擔債務。原告無權要求被告給付貸款。
（二）原告要求被告返還五十萬元，因被告已協助原告清償購屋貸款一百四十一萬九
      千零七十二元，被告主張就該項金額中扣抵。
三、證據：
    提出土地及建物所有權狀、本院九十一年票字第四二三五一號裁定、黃翠杏貸款
    明細查詢。
    理    由
甲、程序方面：
    本件被告未於最後言詞辯論期日到場，核無民事訴訟法第三百八十六條各款所列
    情形，爰依原告之聲請，由其一造辯論而為判決。
乙、實體方面：
一、兩造爭執之要旨：
    原告起訴主張：兩造於八十六年二月二十四日在父母見證下協議由負責清償父母
    所有之系爭房地銀行貸款二百五十萬元，取得系爭房地之使用權及繼承權，原告
    則放棄系爭房地之繼承權，並給付被告五十萬元及清償被告先前與原告共同購買
    新屋之出資二十萬四千元，詎被告竟因房價下跌而停止支付貸款，因原告為貸款
    之連帶保證人，為免系爭房地遭拍賣，乃為被告支付積欠銀行之欠款及違約金，
    被告尚未清償之貸款為二百一十三萬二千七百二十九元。又原告另協議書約定給
    付被告五十萬元，被告既拒予履約，自應依民法第二百五十條規定給付原告違約
    金五十萬元，爰依兩造之協議，求為判命被告給付二百六十三萬二千七百二十九
    元等語。被告則以：系爭協議書違反公序良俗而無效，原告雖曾依協議書約定給
    付被告五十萬元，惟被告亦為原告支付一百四十一萬九千零七十二元之貸款，被
    告得就代償部分，於五十萬元範圍內抵銷；又系爭協議縱非無效，原告亦不得請
    求被告給付貸款等語，資為抗辯。
二、得心證之理由：
    原告主張兩造於八十六年間協議由被告負責償還系爭房地銀行貸款二百五十萬元
    ，被告自九十一年六月起即未再清償等情，業據提出協議書為證，且為被告所自
    認，堪信為真。本件兩造所爭執者為原告得否本於協議書請求被告給付積欠銀行
    之貸款？系爭協議書之效力為何？經查：
    （一）系爭協議書約定：甲方（即原告）因購屋以所有權人陳崇修及黃翠杏（兩
          造之父母）所有位於台北市○○區○○街一段八十三號五樓房地作抵押向
          上海商業銀行貸款新台幣二百五十萬元（二十年期，基本利率百分之八．
          八）全數由乙方（即被告）償還，甲方除放棄上述房屋土地之繼承權，並
          於八十五年十月十六日起兩年內償還乙方二十萬四千元（此為申方向乙方
          借貸之款），五年內另支付五十萬元（此為甲方同意予乙方之款）等語。
          被告依前開約定僅有代償銀行貸款之義務，並無給付原告貸款或給付違約
          金之義務。
    （二）又系爭協議書係約定以原告拋棄對於陳崇修、黃翠杏之系爭不動產繼承權
          為被告履行清償對上海商業銀行之貸款之對價，該約定著重於對特定財產
          繼承權之拋棄，而非遺產之取得；且陳崇修、黃翠杏係兩造協議之見證人
          ，並非契約當事人，此有卷附協議書可參，故原告主張系爭協議真意為父
          母親有條件之贈與云云，洵無可採。
    （三）按繼承，因被繼承人死亡而開始。繼承人自繼承開始時，始承受被繼承人
          財產上之一切權利、義務；繼承權之拋棄，應於知悉其得繼承之時起二個
          月內以書面向法院為之。民法第一千一百四十七條、第一千一百四十八條
          、第一千一百七十四條第二項前段分別定有明文。繼承開始前預為繼承權
          之拋棄，不能認為有效（最高法院二十二年上字第二六五二號判例參照）
          。又權利之拋棄，不得違背法律之強制或禁止規定或公序良俗，否則其拋
          棄行為無效，而所稱之權利，係指已經取得或可得確定取得之權利。本件
          兩造協議當時，既未發生繼承事由，原告即無繼承權可供拋棄，況於繼承
          發生前約定拋棄，係建立在期待被繼承人早於繼承人死亡之基礎事實上，
          與國民道德感情相違背，有悖善良風俗，故系爭協議依前開判例所示及民
          法第七十二條規定，應屬無效。
    （四）兩造協議以原告拋棄繼承權要件，其約定原告贈與被告五十萬元部分，亦
          係以原告拋棄繼承權為條件，除卻拋棄繼承權之約定，贈與部分並無從獨
          立生效，故系爭協議書除清償借款二十萬四千元之約定外，其餘均應為無
          效。
三、原告依據協議書約定，請求被告給付二百一十三萬二千七百二十九元，及五十萬
    元之違約金，為無理由，應予駁回；原告之訴既經駁回，其假執行之聲請，失所
    附麗，應併予駁回。
四、本件事證已臻明確，兩造其餘攻擊防禦方法，於判決結果不生影響，毋庸一一論
    述，附此敘明。
五、結論：
    原告之訴為無理由，依民事訴訟法第三百八十五條第一項前段、第七十八條，判
    決如主文。
中      華      民      國    九十二    年      七      月      十六    日
                                            民事第五庭  法  官    吳素勤
右為正本係照原本作成
如對本判決上訴，須於判決送達後廿日內向本院提出上訴狀
中      華      民      國    九十二    年      七      月      十      日
                                          書記官    曾寶生


司法院資訊處製作；財團法人民間司法改革基金會備份。
